臺灣板橋地方法院刑事判決　　　　　　　　　　　　九十三年度簡上字第三四五號
　　上　訴　人
　　即　被　告　甲○○
右列上訴人因妨害兵役治罪條例案件，不服本院九十三年度簡字第一九八二號中華民
國九十三年五月二十八日第一審判決（聲請案號：九十三年度偵緝字第四七四號），
提起上訴，本院管轄之第二審合議庭判決如左：
    主  文
上訴駁回。
    事  實
一、甲○○前於民國八十八年間因妨害兵役案件，經本院於同年四月九日以八十七年
    度板簡字第九七一號判處拘役二十日，如易科罰金以三百元折算一日，於八十八
    年八月十九日易科罰金執行完畢。又因贓物案件，經台灣新竹地方法院於九十年
    六月二十六日以九十年度易字第三二四號判處有期徒刑三月，如易科罰金以三百
    元折算一日，於九十一年十月二十三日入監執行完畢（本案不構成累犯），猶不
    知悔改。其係後備軍人，原住台北縣永和市○○路○段三五二巷一一二弄十號五
    樓，竟意圖避免召集處理，於民國八十九年初，遷出上開居住處所至新竹市○○
    路○段四七０巷九號，無故不依規定申報，致使台北縣後備司令部所發精誠四一
    二之一號，指定應於九十一年七月九日上午八時，前往台北市○○路六五三號「
    永春坡營區」報到之點閱召集令無法送達。
二、案經台北縣後備司令部（聲請簡易判決處刑書誤載為台北縣政府警察局永和分局
    ）移送台灣板橋地方法院檢察署檢察官偵查後，聲請簡易判決處刑。
    理  由
一、訊據上訴人即被告甲○○矢口否認右揭犯行，辯稱：伊二年前已因妨害兵役案件
    經法院判刑，當時伊有向法院陳報目前新竹市之住居所，而未向戶政事務所辦理
    戶口遷移，法院理應知悉被告所居新竹市之處所，而警察於偵查中亦以此地址查
    獲被告，則點閱召集令也應可送達上開住所；又因伊住的眷村即將改建，且祖父
    不同意伊將
（一）被告為後備軍人，
      五樓，台北縣後備司令部所發精誠四一二之一號，係指定被告應於九十一年七
　    月九日上午八時，前往台北市○○路六五三號「永春坡營區」報到，然該點閱
      召集令並無法送達於被告等情，有前開點閱召集令、戶役政資料查詢、永和分
      局後備軍人行方不明遷出未報年籍表各一份及照片四幀附於偵查卷可稽。
（二）按人民有依法律服兵役之義務，為憲法第二十條所明定。惟兵役制度及其相關
      之兵員召集、徵集如何實施，憲法並無明文規定，有關人民服兵役、應召集之
      事項及其違背義務之制裁手段，應由立法機關衡酌國家安全、社會發展之需要
      ，以法律定之。九十一年六月二十六日修正前妨害兵役治罪條例第十一條第一
      項第三款（現行同條例第十條第一項第三款）規定後備軍人居住處所遷移，無
      故不依規定申報者，即處以刑事罰，係為確保國防兵員召集之有效實現、維護
      後備軍人召集制度所必要。其僅課予後備軍人申報義務，並未限制其居住遷徙
      之自由，與憲法第十條之規定尚無違背。同條例第十一條第三項（現行同條例
      第十條第三項）規定後備軍人犯第一項之罪，致使召集令無法送達者，按召集
      種類於國防安全之重要程度分別依同條例第六條、第七條（現行同條例第五條
      、第六條）規定之刑度處罰，乃係因後備軍人違反申報義務已產生妨害召集之
      結果，嚴重影響國家安全，其以意圖避免召集論罪，仍屬立法機關自由形成之
      權限，與憲法第二十三條之規定亦無牴觸。至妨害兵役治罪條例第十一條第三
      項（現行同條例第十條第三項）雖規定致使召集令無法送達者，以意圖避免召
      集論，但仍不排除責任要件之適用，乃屬當然（司法院大法官會議釋字第五一
      七號解釋參照）。申言之，現行妨害兵役治罪條例第十條第三項之規定，並無
      違憲之虞，先予敘明。
（三）又妨害兵役治罪條例第十條第一項第三款所稱居住處所遷移無故不依規定申報
      ，並非專指遷出
      ，復不依規定申報其所在，致使召集令無法送達，而無正當理由者，其罪即已
      成立，縱令其遷移居住處所並無逃避兵役之本意，但其此項行為，如致召集令
      無法送達時，即以意圖避免召集論（最高法院八十五年臺上字第五一二七號判
      決參照）。是以，後備軍人居住處所遷移，無故不依規定申報，致使召集令無
      法送達，即應以意圖避免召集論，此亦為前述妨害兵役治罪條例第十條第三項
      所明訂。復按遷出
　　　遷入三個月以上，應為遷入登記；
      分別定有明文。上開遷徙登記，應向戶政事務所辦理，
      定甚明。苟業已遷移原居住處所而未為
      之文書（包含法院送達之文書、後備司令部送達之各種召集令）將因寄送原居
      ，無故不依規定申報，致使召集令無法送達，以意圖避免召集論。而被告於偵
      審中供承於居住處所遷移時並未辦理
      ，對於後備軍人可能會被點召，亦應知之甚詳，然其遷移住居所，竟未依
      法相關規定辦理登記申報，致使前揭點閱召集令因寄送其原居住處所而無法實
      際送達本人，依妨害兵役治罪條例第十條第三項規定，亦以意圖避免召集論。
（四）至被告辯解伊二年前已因妨害兵役案件經法院判刑，當時伊有向法院陳報目前
      新竹市之住居所，法院理應知悉被告所居新竹市之處所，而警察於偵查中亦以
      此地址查獲被告，則點閱召集令也應可送達上開住所，伊無意隱瞞居住地云云
      。然妨害兵役治罪條例第十條第三項、第一項第三款之後備軍人居住處所遷移
      無故不依規定申報，致使召集令無法送達罪，其所謂「不依規定申報」，係指
      未依
      政單位為異動登記者而言（最高法院八十九年度台非字第五四號判決亦同此意
      旨）。是後備軍人居住處所遷移，即應依相關規定辦理申報登記，被告不得以
      其曾向法院陳報目前新竹市之住居所，法院及警察理應知悉其新竹市之住所，
      即謂已盡申報之義務。況且被告前於八十七年二月五日退伍離營歸鄉，因無故
      不依規定報到，而犯修正前妨害兵役治罪條例第十一條第一項第一款之罪，經
      本院於八十八年四月九日以八十七年度板簡字第九七一號判處拘役二十日，如
      易科罰金以三百元折算一日，於八十八年五月七日確定，嗣於同年八月十九日
      易科罰金執行完畢，有台灣高等法院被告全國前案紀錄表可稽。按理被告應更
      瞭解其身為後備軍人有隨時受點閱召集之可能，而被告於另案拘役執行完畢後
      ，即於八十九年初遷出原
      復一直未依規定向新居地之役、戶政單位申報居住處所遷移（嗣於九十三年九
      月十五日始將其
      亦有避免召集之意圖；被告雖辯解因
      父不同意伊將
      意圖。是被告前開所辯伊非故意妨害兵役云云，並無可採。本案事證明確，被
      告犯行洵堪認定。
二、核被告甲○○所為，係犯妨害兵役治罪條例第十條第三項、第一項第三款之罪，
    應依同條例第六條第二項科刑。又，妨害兵役治罪條例業於九十一年六月二十六
    日修正公布，並自公布日起施行（第二十六條參照），而本案台北縣後備司令部
    所發之點閱召集令，係指定被告被告應於九十一年七月九日上午八時，前往台北
　　市○○路六五三號「永春坡營區」報到參加點閱召集，且該司令部查報人前往被
　　告
　　告未居住於該處，而無法送達，俱如前述，是被告之犯罪時間顯係在妨害兵役治
　  罪條例修正公布生效之後，自應適用修正後之妨害兵役治罪條例，且無比較新舊
    法之問題（九十三年四月份台灣高等法院九十二年度法律座談會研討結果亦同此
    見解）。原審認被告罪證明確，因予適用妨害兵役治罪條例第十條第三項、第一
    項第三款、第六條第二項、刑法第十一條前段、第四十一條第一項前段、罰金罰
    鍰提高標準條例第二條規定，量處拘役五十日，並諭知易科罰金之折算標準，其
    認事用法核無違誤，量刑亦屬允適，被告猶執前詞否認犯罪，指摘原判決不當，
    為無理由，應予駁回。
據上論斷，應依刑事訴訟法第四百五十五條之一第一項、第三項、第三百六十八條，
判決如主文。
本案經檢察官王家春到庭執行職務。
中　　　華　　　民　　　國　　九十三　　年　　　九　　　月　　三十　　　日
                                    臺灣板橋地方法院刑事第七庭
                                        審判長法官  鄭水銓
                                              法官  陳福來
                                              法官  楊志雄
右正本證明與原本無異
本件不得上訴
                                            書記官  胡勤義
中　　　華　　　民　　　國　　九十三　　年　　　九　　　月　　三十　　　日
附錄本案論罪科刑法條全文：
妨害兵役治罪條例第十條
後備軍人意圖避免召集處理有下列行為之一者，處一年以下有期徒刑、拘
役或科新臺幣九萬元以下罰金：
一  離營歸鄉無故不依規定報到，或重複申報戶籍者。
二  拒絕依規定調查，或體格檢查不到者。
三  居住處所遷移，無故不依規定申報者。
國民兵犯前項第三款之罪者，處六月以下有期徒刑、拘役或科新臺幣三萬
元以下罰金。
後備軍人犯第一項之罪或國民兵犯前項之罪，致使召集令無法送達者，以
意圖避免召集論；分別依第五條或第六條科刑。
妨害兵役治罪條例第六條
意圖避免教育召集或勤務召集，而有下列行為之一者，處三年以下有期徒
刑：
一  捏造免役、除役、轉役或免除召集原因者。
二  毀傷身體者。
三  拒絕接受召集令者。
四  應受召集，無故逾應召期限二日者。
五  使人頂替本人應召者。
無故不參加點閱召集，或意圖避免點閱召集，而有前項第一款至第三款及
第五款行為之一者，處一年以下有期徒刑、拘役或科新臺幣九萬元以下罰
金。
國民兵為避免應召集輔助軍事勤務犯第一項之罪者，處三年以下有期徒刑
。
